臺灣高等法院刑事判決　　　　　　　95年度交上更(二)字第25號
上　訴　人　臺灣基隆地方法院檢察署檢察官
上　訴　人
即　被　告　甲○○
上列上訴人因被告過失致死等案件，不服臺灣基隆地方法院89年
度交訴字第53號，中華民國89年11月29日第一審判決（起訴案號
：臺灣基隆地方法院檢察署89年度偵字第2987號），提起上訴，
本院判決如下：
    主  文
原判決關於業務過失致死及定執行刑部分撤銷。
甲○○從事業務之人，因業務上之過失致人於死，處有期徒刑拾
月。
其餘上訴駁回。
上開撤銷改判部分所處之刑與上訴駁回部分所處之刑，應執行有
期徒刑壹年肆月。
    事  實
一、甲○○係義福交通股份有限公司所僱用之司機，平日以駕駛
    聯結車載運貨物為業，為從事駕駛業務之人。其於民國（下
    同）88年8月2日中午12時3分許，駕駛車號FX -892號曳引車
    與車號L6-05 號拖車組成之聯結車（下稱游車），尾隨陳巽
    章所駕駛車號FX-809 號曳引車與車號M5-97號組成之聯結車
    （下稱陳車）之後，由基隆市○○路中華貨櫃場出發，右轉
    明德一路往大華橋方向行. 駛。甲○○於右轉後約80公尺處
    ，原應注意汽車行駛時，駕駛人應注意車前狀況及兩車併行
    之間隔，並隨時採取必要之安全措施，而依當時係晴天、日
    間有自然光線、路面乾燥、無缺陷、無障礙物、視距良好，
    並無不能注意之情，乃竟疏未注意，未與其右側同方向，騎
    乘車號MCL-803 號重型機車，行駛於道路邊線附近之陳義凱
    保持適當之安全距離，致游車拖車右後輪擦撞該機車左側車
    身，陳義凱因而遭撞擊彈落地面，人、車並在路旁翻滾、滑
    行數公尺。甲○○明知其駕駛汽車肇事已致人受傷並可能因
    此致死，應對被害人即時救護，以減輕傷亡並不得規避其責
    任，竟未採取電話報案或直接送醫等必要之救助行為，亦未
    停留於現場等候警方前來處理責任歸屬問題，乃任由陳義凱
    倒臥在地，自己則逕行駕車逃離現場。適林宏哲駕駛車號IK
    -1605 號小客車原即跟隨在甲○○所駕曳引車之後，目睹陳
    義凱自其車輛右後側彈出路旁之發生經過，乃駕車追趕，旋
    在同市大華橋頭將甲○○攔下，始查悉上情。倒臥現場之陳
    義凱則經路人報案送醫後，仍因創傷性血胸及右胸第二、五
    、六肋骨骨折，導致出血性休克，於送醫途中不治死亡。
二、案經基隆市警察局第三分局報請臺灣基隆地方法院檢察署檢
    察官相驗後自動檢舉偵查起訴。
    理  由
一、按92 年1月14日修正通過之刑事訴訟法施行前，已繫屬於各
    級法院之案件，其以後之訴訟程序，應依修正刑事訴訟法終
　　結之。但修正刑事訴訟法施行前已依法定程序進行之訴訟程
  　序，其效力不受影響，刑事訴訟法施行法第7條之3定有明文
    。所謂已依法定程序進行之訴訟程序，其「效力不受影響」
    ，依其立法意旨係指為避免程序之勞費，本諸舊程序用舊法
　  ，新程序始用新法之一般法則，各級法院於修正之刑事訴訟
    法施行前，已依法踐行之訴訟程序（包含相關證據法則之適
    用），其效力不受影響。故而，對於提起上訴之案件，於修
    正刑事訴訟法施行前，原審法院就可得為證據之證據，已依
　　法定程序調查者，其效力亦不受影響而言（最高法院94年度
  　台上字第5742號判決可資參照）。經查，本案係於89年9月4
    日經檢察官起訴繫屬於原審法院，嗣並經原審及本院先後判
    決，依前開法條規定，對於提起上訴之案件，於修正刑事訴
    訟法施行前，原審就歷次審理可得為證據之證據，已依法定
    程序調查者，其效力不受影響。本案證人林宏哲於警詢、檢
    察官偵查及本院前審（90年度交上訴字第35號）訊問時所為
    之證述，業經原審及本院分別於上揭刑事訴訟法修正條文施
    行前之89年11月15日及90年5月3日之審判期日，依刑事訴訟
    法第165條第1項及當時有效之修正前同法第173條第1項規定
    之法定程序，提示筆錄並告以要旨，同時訊問被告意見，以
    踐行法定調查證據程序（見原審卷第31頁以下、本院上訴卷
    第81頁以下），揆諸前揭說明，上開供述證據之證據能力，
    尚不受前揭新修正刑事訴訟法第159條第1項、第158條之3、
    第273條第1項等規定之影響，合先敘明。
二、上訴人即被告甲○○經合法傳喚，無正當理由不到庭，惟其
    於原審審理時矢口否認有何業務過失致死或肇事逃逸之犯行
    ，辯稱：伊當日駕駛聯結車途經事故發生地點，並未見有何
    機車行駛在右側，遑論撞及被害人，自亦無肇事逃逸犯行可
    言等語。惟查，
  (一)證人林宏哲於警詢、檢察官偵查及本院前審訊問時證稱：伊
    當時駕駛小客車，自基隆市○○路右轉明德一路往大華橋方
    向行駛欲返家，在八德路時，前方無車，迨右轉明德一路時
    ，見前方約3、40 公尺處行有聯結車，中間並無車輛，突見
　　一輛機車自聯結車右後側彈出，機車騎士倒地翻滾，人車滑
　  行數公尺後，車子倒向右側，人倒在左側，與路面平行在掙
    扎，聯結車未停車，伊行經機車騎士旁，發現該騎士已靜止
    在地，乃往前追趕，並攔下被告，被告第一句話就對伊說：
    「不是我，是前面那一部」，因當時伊視線並未一直停留在
    肇事之聯結車，故攔下被告之際，因被告往前指稱「前面」
    ，伊才發現游車之前尚有陳車，陳車當時已左轉往八堵方向
    行駛，伊遂再追趕陳車等語，故本件肇事之車輛若非游車即
    是陳車一節，應可認定屬實。
  (二)事故發生前，游車尾隨陳車，甫由基隆市○○路中華貨櫃場
    出發，右轉明德一路方向往大華橋方向行駛，兩車前後相距
    約30公尺，陳車一直行駛在前，游車之後亦無其他同型車等
    情，為被告所自承。可見證人林宏哲所目睹之肇事車輛即為
    游車無誤，矧本件若係陳車撞及被害人，則被告在相距30公
    尺之後，所駕駛之車輛駕駛座較一般車輛為高，視野較廣，
    又豈有未得見之理？
  (三)依卷附警製道路交通事故調查報告表內之現場圖所示，機車
    與游車於事故發生後均已移開現場，機車之拖地痕長約4. 3
    公尺，拖地痕之起點左側0.2 公尺處，為車道邊線，該路段
    略呈彎道，無快慢車道之劃分，可見機車於被撞及之前，應
    是行駛在車道邊線附近（因雙方均在一定速度行駛中，拖地
    痕起點為機車倒地處，但未必即係撞擊點，故不能即認定機
    車當時行駛在路面邊線右側）。再揆諸相字卷附照片（見該
    卷第11頁）所示，車道邊線右側僅約30公分鋪有柏油路面，
    其餘部分未鋪設，且路面較柏油路面低，而事故發生後，機
    車倒地車身左傾在未鋪設柏油部分之路面，被害人涼鞋遺落
    地點及皮帶扯斷殘留部分（自皮帶頭起，殘留部分不及30公
    分，見相字卷第11頁）均在機車左側，可證明機車係自左側
    被擦撞，機車始會滑向較低部分之未鋪設柏油部分路面，左
    傾倒地。再依檢察官於88年8月3日現場勘驗游車與機車之結
    果，游車所駕車輛左後（按因方位認知之不同，實應為「右
    」後之誤，即駕駛者之右側）第3、4輪有「新擦痕」，機車
    右側（應係左側之誤，即駕駛者之左側）坐墊及下方有淺藍
    色擦痕，與游車左側（同上，應為右側）後輪輪胎側色痕跡
    相符（見相字卷第5頁），復參諸現場勘驗照片編號6 至8游
    車二個右後輪，外側均有明顯擦痕，及編號9 至15機車左側
    之磨損或擦地痕（見相字卷第9 頁以下），以及本件經原審
    法官於89年10月17日勘驗游車、陳車及機車結果，游車與陳
    車之拖車車斗均為黃色，游車之拖車車身長12公尺，車斗尾
    端距離地面高度為「1.17公尺」，車身欄杆掛鉤下緣距離地
　　面高度為「1.5公尺」，後輪之直徑為「1.1公尺」，油箱頂
  　端距離地面高度則為1 公尺。機車左側車頭把手、車身後座
    車殼及後視鏡部分，均有擦痕，左側車頭燈罩處、左後視鏡
    外殼、置物箱左側外殼均有明顯磨損之痕跡，機車左後視鏡
    距離地面之高度為1.2 公尺，左側把手距離地面則為「0.98
    公尺」，有勘驗筆錄2紙及照片9幀附於原審卷可稽（見原審
    卷第19至22頁）。而目擊證人林宏哲亦稱：我有看見曳引車
    擦撞到死者的機車，是曳引車的「右後部位」碰到機車，而
    機車彈飛出去；我看到機車時他從那台砂石車的「右後方」
    彈出來（相驗卷17頁、偵查卷22頁反面）等情，互核以觀，
    應可認定：本件車禍係游車右後側車輪部位連續擦碰被害人
    機車左側（兩者之高度相近），以致被害人人、車分離，分
    別翻滾及滑行在路旁，而造成被害人死亡之結果無誤。
  (四)被害人係因本件交通事故，造成創傷性血胸及右胸第二、五
    、六肋骨骨折，導致出血性休克死亡，已經臺灣基隆地方法
    院檢察署檢察官督同法醫師現場履勘，相驗屬實，有勘驗筆
    錄、驗斷書、相驗屍體證明書各一紙在卷足按。雖該驗斷書
    內載有，由法醫觀點，依據被害人上衣右側可見條狀縐折污
    跡痕，而右側傷以直接鈍力撞擊為多，擦傷較少，左側則以
    擦傷為多，且因磨擦造成二級灼傷，因此研判被害人係右側
    擦撞肇事車輛，失控後以左側倒地，並造成前述外傷等語（
    見相字卷第27頁）。其中雖有「被害人係右側擦撞肇事車輛
    」之研判，然顯與前開事證不符，而被害人於左側遭撞擊後
    ，由於機車之重心較不穩且雙方均在行進中，人體跌落地面
    後亦可能翻滾碰撞機車或地面或其他物體，是該受傷部位之
    研判未能綜合現場跡證一併觀察，自不足作為有利於被告認
    定之依據。
  (五)另內政部警政署刑事警察局就游車及機車採樣送驗結果，認
    定游車之油漆碎片與機車油漆擦痕並不相符，固有該局88年
    11 月17日刑鑑字第76102號鑑驗通知書一紙附卷足參（見相
    字卷第54至55頁）。然該次鑑定就機車所採樣部位，為右側
    後照鏡及前車殼，既非發生擦撞部位，則其鑑定結果尚難採
    為對被告有利之證據。
  (六)按汽車行駛時，駕駛人應注意兩車併行之間隔，並隨時採取
    必要之安全措施，道路交通安全規則第94 條第3項定有明文
    ，被告駕車自應注意遵守上開規定。依卷附道路交通事故調
    查表所載，當時係晴天、日間有自然光線、路面乾燥、無缺
    陷、無障礙物、視距良好，並無不能注意之情形，被告竟疏
    未注意與同向行駛之機車保持安全間隔，終導致騎乘機車之
    被害人死亡之結果，被告就本件事故之發生具有過失至為顯
    然，且其過失行為與被害人死亡之間具有相當因果關係。本
    件經檢察官送請臺灣省基宜區車輛行車事故鑑定委員會鑑定
    結果，亦同此見解，有該委員會89 年3月13日函及所附之鑑
    定意見書各一件在卷足憑（見相字卷第62至65頁）。本件被
    告確有於前揭時、地因右後輪連續擦碰被害人機車左側，導
    致其人車分離後倒地翻滾滑行，以致發生死亡之結果，堪以
    認定。
  (七)至臺灣省車輛行車事故覆議鑑定委員會89 年5月31日覆議分
    析意見，雖認：可確定係砂石車由後擦撞陳義凱腰部；由卷
    附編號18之照片，砂石車油箱部位有擦痕，應係撞擊點云云
    ，然編號18之照片係陳車（見相驗卷第15頁），而非游車，
    覆議意見誤認欲鑑定之肇事車輛在先，復未說明其認定陳義
    凱腰部被撞所憑之現場事證或理由為何，與本院上開調查之
    證據亦不相符，其意見顯有誤會，尚非可採。再者，現場雖
    遺有被害人斷裂之部分皮帶，然因雙方係在相當速度行進中
    發生碰撞，被害人人車分離後，必會發生翻滾滑行之狀況，
    且游車之車斗尾端（117公分）或車身欄杆掛鉤下緣（150公
    分）均高於機車手把之高度（98公分），參諸一般騎乘機車
    者其腰部皮帶之高度應約略等於手把之高度，故該皮帶之斷
    裂應非遭游車車斗或車身欄杆掛鉤下緣鉤拉扯斷，而係被害
    人於倒地翻滾之際所致之毀損，較符事理。本件依卷附游車
    與機車之擦撞痕跡、現場照片及勘驗筆錄所示，暨目擊證人
    林宏哲之上開證詞，僅足以認定游車之右後輪擦撞被害人機
    車左側，業如前述，上開所謂「腰部被撞」、「遭油箱撞擊
    」或「遭游車車斗或車身欄杆掛鉤下緣撞擊鉤拉」之判斷，
    缺乏現場合理之跡證支持論究，應非可採。又檢察官上開現
    場驗驗筆錄雖另記載游車右側第2 輪弧蓋後側有擦撞痕，另
    右前輪升降架上、下方有新擦痕等語（見相驗卷第5 頁），
    然比對該部份之照片（見相驗卷第9、36至39 頁）可知，該
    輪弧蓋及升降架之痕跡均非新擦痕，且升降架在輪胎及防捲
    護欄之內側車身下方，機車如係遭該部位擦撞，似不可能彈
    出車外，而應在車身下拖拉，而防捲護欄亦無任何跡證，是
    應不可能由上開部位撞擊被害人機車，均附此敘明。
  (八)又被告肇事致人死傷後，並未停車察看救助而駕車逃逸約一
    百公尺，始在大華橋頭將其攔下等情，業據證人林宏哲證述
    如上，被告亦不否認係在大華橋上為林宏哲追及。雖被告否
    認知悉該車禍之發生，然林宏哲於警詢中已明指：其看見車
    禍發生，自後追趕攔截被告，告訴被告「撞到機車了」，被
    告直言係前方之車輛肇事等語（88年8月2日警詢筆錄、相字
    卷第17頁反面），足證被告顯然明知已發生車禍仍然駕車逃
    逸，否則一般人對於證人如此之詢問，不可能直云：「是前
    面那部，是前面那部」等語。又依卷附照片及道路交通事故
　　調查報告表之現場圖所示：肇事現場機車之拖地痕長約 4.3
　  公尺，拖地痕之起點距車道邊線為0.2 公尺，被害人之拖鞋
    一在車道之內，一在車道邊線上，機車倒地後之位置距車道
    邊線為0.6 公尺，上開肇事地點已過了彎曲路段並已呈直線
    狀（見相驗卷第6、11 頁），而被告駕駛大貨車之駕駛座較
    高，後視鏡亦有較寬廣之視野，肇事時為正午12時，天氣晴
    ，日間有自然光線，視距良好，且觀之現場照片，肇事地點
    路旁雖有植樹，但樹木不大，與馬路邊線亦有相當之距離，
    枝葉並未遮蔽到汽、機車駕駛人之視野（見相驗卷第 7、11
    頁），被告當不難自後視鏡中看見被撞倒之機車。且林宏哲
    於警詢已證述：那部機車人車「滑行數公尺」後，車子倒向
    右側，人倒在左側，與路面平行在掙扎等語（見88年8月2日
    警詢筆錄）。是被告縱係駕駛聯結車，在天氣良好、視野無
    礙之環境中，對於其右後側車輪部位撞擊機車倒地，人車翻
    滾滑行數公尺之車禍（顯然會因人體及機車之翻滾產生極大
    之聲響），實無不知情之理。其明知駕車肇事，已致人傷亡
    ，仍棄被害人於不顧，未加以救助或報警處理，事證明確，
    其辯稱不知發生車禍云云，顯非可採，被告確有駕駛聯結車
    肇事後逃逸之犯行，堪予認定，應依法論科。
三、被告行為後，94年2月2日修正公布之刑法，已於95年7月1日
    生效施行（以下簡稱修正前、後刑法），其中第2條第1項「
    行為後法律有變更者，適用行為時之法律。但行為後之法律
    有利於行為人者，適用最有利於行為人之法律」之規定，係
    規範行為後法律變更所生新、舊法律比較適用之準據法，於
    刑法修正施行後，自應適用該修正後之第2條第1項之規定，
    為「從舊、從輕」之比較；又比較新舊法時，應就罪刑有關
    之共犯、未遂犯、想像競合犯、牽連犯、連續犯、結合犯，
    以及累犯加重、自首減輕暨其他法定加減原因（如身分加減
    ）與加減例等一切情形，綜其全部罪刑之結果而為比較後，
    再適用有利於行為人之法律處斷，而不得一部割裂分別適用
    不同之新、舊法（最高法院24年上字第4634號、29年上字第
    964號判例意旨及最高法院95年度第8次刑事庭會議決議參照
    ）。
四、查(一)刑法第276條第2項雖未經修正，惟其法定刑之罰金刑部
    分，95 年7月1日施行之修正後刑法第33條第5款規定，已將
    原罰金刑最低額度由銀元1元（相當於新臺幣3元），提高為
    新臺幣1 千元以上，且以百元計之，比較新、舊法結果，應
    以行為時法律即修正前刑法第33 條第5款規定有利於被告。
    (二)另被告行為後，刑法施行法增訂之第1條之1亦於95年7月1
    日施行，刑法第276條第2項所定罰金刑部分，原係依罰金罰
    鍰提高標準條例第1條前段規定提高10 倍，並以銀元作為計
    算單位，因增訂之刑法施行法第1條之1之包裹式修正，亦隨
    同修正，修正前後其貨幣單位雖有更異，但適用結果之罰金
    額度則無二致，就刑罰權之內容而論，並無有利或不利之情
    形，非屬法律變更之範疇，自應依法律適用之原則依修正後
    規定論處（本院95年度法律座談會彙編第16號提案，最高法
    院95年度第21次刑事庭會議決議參照）。(三)宣告多數有期徒
    刑者，修正後刑法第51 條第5款已規定為最長不得逾30年，
    修正前之最長刑期則為20年，自以修正前之規定較有利於被
    告。(四)綜上，就法律變更部分，經比較結果，仍應以被告行
    為時即修正前刑法為被告論罪科刑之依據。
五、按刑法上所謂業務，係指個人基於其社會地位繼續反覆所執
    行之事務，包括主要業務及其附隨之準備工作與輔助事務在
    內。被告係以駕駛聯結車載運貨物為業，已據其自承在卷，
    為從事駕駛業務之人，其因業務上之過失致人於死，復於肇
    事後致人死亡而逃逸，核其所為，係犯刑法第276條第2項之
    業務過失致人於死罪及同法第185條之4之肇事逃逸罪。所犯
    二罪間，犯意各別，行為互殊，構成要件亦不相同，應予分
    論併罰。原審據以論罪科刑，固非無見，惟查，被告業於91
    年8 月30日與被害人家屬達成訴訟上和解，有和解筆錄影本
    一件附於本院92年度交上更(一)字第25號卷第25頁可稽，原審
    未及審酌此部分關於業務過失致死罪之量刑事實，容有未洽
    。被告上訴意旨仍否認業務過失致死及肇事逃逸之犯行，檢
    察官上訴指原審量刑輕重失衡，雖均無可取，但原判決既有
    前揭可議，自應由本院將原判決關於業務過失致死罪及定執
    行刑部分撤銷改判，至肇事逃逸部分，原判決認事用法，尚
    無不合，上訴則應駁回。爰審酌被告前曾因犯業務過失致死
    罪，經法院於84 年3月間判處有期徒刑八月，緩刑四年確定
    ，仍不知警惕，於緩刑期間甫滿之際即再犯本件犯行，及其
    手段、目的、教育智識程度，過失程度重大、所生損害非輕
    暨犯罪後雖與被害人家屬達成和解，但就其自己應負擔之部
    分，迄今已約5 年仍遲未履行完畢（尚未達應給付金額之二
    分之一），業據告訴代理人陳明在卷，顯有利用訴訟程序規
    避責任之虞，犯後復否認犯行，態度非佳等一切情狀，量處
    如主文所示之刑，並定其應執行之刑（與上訴駁回部份）。
六、被告經合法傳喚，無正當理由不到庭，爰不待其陳述逕行判
    決。
據上論斷，應依刑事訴訟法第368條、第369條第1項前段、第364
條、第371條、第 299條第1項前段，刑法第2條第1項前段、刑法
第276條第2項，修正前第33條第5款、第51條第5款，刑法施行法
第1條之1，判決如主文。
本案經檢察官李良忠到庭執行職務
中　　華　　民　　國　　96　　年　　4 　　月　　20　　日
                　刑事第三庭　審判長法　官　許國宏
                                　　法　官　楊貴志
                                　　法　官　朱光仁
以上正本證明與原本無異。
如不服本判決，應於收受送達後十日內向本院提出上訴書狀，其
未敘述上訴之理由者並得於提起上訴後十日內向本院補提理由書
（均須按他造當事人之人數附繕本）。
                                　　書記官　王宜玲
中　　華　　民　　國　　96　　年　　4 　　月　　24　　日
附錄：本案論罪科刑法條全文
中華民國刑法第185條之4
（肇事遺棄罪）
駕駛動力交通工具肇事，致人死傷而逃逸者，處6月以上5年以下
有期徒刑。
中華民國刑法第276條
（過失致死罪）
因過失致人於死者，處2年以下有期徒刑、拘役或2千元以下罰金
。
從事業務之人，因業務上之過失犯前項之罪者，處5 年以下有期
徒刑或拘役，得併科3千元以下罰金。
